【裁判字號】    98,小上,3
【裁判日期】    981210
【裁判案由】    給付電信費
【裁判全文】
臺灣桃園地方法院民事判決               98年度小上字第3號
上  訴  人  乙○○
被 上訴 人  遠傳電信股份有限公司
法定代理人  丙○○
訴訟代理人  甲○○
上列當事人間請求給付電信費事件，上訴人對於民國97年12月04
日本院中壢簡易庭97年度壢小字第1599號第一審小額民事判決提
起上訴，於民國98年11月19日言詞辯論終結，本院合議庭判決如
下：
    主      文
上訴駁回。
第二審訴訟費用新臺幣壹仟伍佰元由上訴人負擔。
    事實及理由
一、按對於小額程序之第一審裁判之上訴，非以其違背法令為理
    由，不得為之，民事訴訟法第436 條之24第2 項定有明文。
    查上訴人之上訴理由（詳後述）已有具體指摘原判決違反消
    費者保護法第12條及該法施行細則等節，是應認上訴人提起
    本件上訴，具備程序上之合法要件。至上訴意旨另稱：原審
    之言詞辯論期日通知有瑕疵一節，惟按縱認此部分指述屬實
    ，然依民事訴訟法第436 條之32第2 項規定，小額程序訴訟
    所準用之第二審上訴程序規定，並不包括同法第451 條第1
    項「第一審之訴訟程序有重大之瑕疵者，第二審法院得廢棄
    原判決，而將該事件發回原法院。但以因維持審級制度認為
    必要時為限。」規定在內，亦即小額程序訴訟之第一審程序
    縱有重大瑕疵，其第二審法院仍不得以此而廢棄原判決，故
    此部分上訴意旨尚難憑採。以上均合先敘明。
二、被上訴人於原審起訴主張略以：上訴人於民國94年10月13日
    簽立行動電話服務申請書，向被上訴人申請租用遠傳行動電
    話號碼0000000000號（下稱系爭門號），並約定雙方共同遵
    守「行動電話服務契約」（下稱系爭契約，見原審卷第8 頁
    ），嗣因上訴人未繳納系爭門號之電信費而於97年05月07日
    遭被上訴人依據系爭契約第37條約定予以停機，合計上訴人
    所積欠電信費用為新台幣（下同）67,209元，上訴人迄未依
    約繳納，迭經催討仍未獲置理。爰依系爭契約之法律關係，
    請求上訴人給付電信費用67,209元，及自起訴狀繕本送達翌
    日即97年06月07日起至清償日止，按年息5 ％計算之利息等
    語。原審於審理後，認被上訴人主張為有理由，而判決如被
    上訴人前開聲明所示，並依職權宣告假執行。嗣經上訴人提
    起上訴（如後述），被上訴人對此乃聲明：上訴駁回，並略
    稱：系爭電信費用雖係遭訴外人陳豪章竊盜後盜打所生，惟
    上訴人並未通知被上訴人辦理暫停通話，本件情形與系爭契
    約第31條所約定者不同，依系爭契約第32條第1 項約定，上
    訴人仍應支付因該電信所生之所有費用等語。
三、上訴人於原審之抗辯及本件上訴意旨略以：
  (一)系爭門號是上訴人所申請，有簽立申請書無誤，但系爭門號
    之電信費用是因為上訴人的手機於97年03月15日在家中遭竊
    後被盜打所致，而遭竊當時上訴人並未察覺手機遺失，嗣於
    同年03月18日經被上訴人客服中心通知，上訴人始警覺手機
    被竊，上開竊案目前業經台灣台北地方法院（下稱台北地院
    ）97年度簡字第3169號刑事簡易判決確定在案，該案判決中
    已認定：係訴外人陳豪章於97年03月15日下午02時許，騎乘
    不明機車前往上訴人位於台北縣新店市○○街303 巷4 號1
    樓居所，見該居所側門未關，即擅自入內並竊取上訴人所有
    之外觀黑色PDA 手機及系爭門號之用戶識別卡（SIM 卡）之
    行動電話1 支，旋騎車離去，另意圖為自己不法利益，自同
    日下午03時15分19秒起至97年03月18日上午06時41分21秒止
    ，接續盜用系爭門號行動電話撥打與他人通話計110 次，因
    而取得使用行動電話通信免付費之不法利益共計66,881元等
    情。
  (二)系爭契約第31條第1 項約定：「乙方（即上訴人）使用之本
    業務終端設備內識別碼有被盜拷、冒用之虞時，甲方（即被
    上訴人）應立即通知乙方，並暫停本業務之使用…。」，同
    條第3 項約定：「…就有爭議之通話費，乙方可暫緩繳納。
    但如經甲方查證結果證明確由乙方所使用之本業務終端設備
    發出之通訊信號所致者，乙方仍應繳納。」按被上訴人為專
    業電信業者，管理上訴人租用之行動電話通訊設施，掌控行
    動電話通訊之啟動與停止功能，系爭契約第31條第1 項約定
    係為維護定型化契約條款平等互惠原則，賦予被上訴人承擔
    風險控管義務，上訴人僅被動使用系爭門號行動電話，在不
    知情之情況，該行動電話內識別碼有被盜拷、冒用之虞所造
    成之契約風險，依契約平等互惠原則，應由負有風險控管契
    約義務之被上訴人負擔。如前所述，系爭電信費用確係因系
    爭門號之用戶識別卡遭訴外人陳豪章竊取後冒用盜打所生，
    並非上訴人使用，即屬系爭契約第31條第1 項約定之「冒用
    」，又依同條第3 項約定，上訴人仍應繳納者，為行動電話
    識別碼是有遭他人盜烤或冒用情形未明而有爭議之通信費，
    然系爭電信費用既經前開台北地院刑事簡易判決查明係訴外
    人陳豪章盜打產生，自非「有爭議之通信費」，即無系爭契
    約第31條第3 項約定之適用。
  (三)系爭門號之基本月租費為165 元，而上訴人先前每月電信費
    用均未逾198 元，惟於97年03月15日起至同年03月18日止之
    4 天期間遭冒用盜打110 次之電信費用高達66,881元，通話
    明顯異常，被上訴人如稍加注意，即不難發現有遭他人冒用
    情形。且依目前的科技，被上訴人亦應有能力及早發現通話
    費異常的情形。故系爭電信費用係因被上訴人未善盡風險控
    管之契約義務所生，可歸責於被上訴人，應由被上訴人負擔
    違約賠償責任，不應由上訴人負擔。
  (四)行動電話識別卡遺失或被竊，並不當然發生遭他人盜拷或冒
    用情事，如僅遺失或被竊而未遭他人盜拷或冒用時，依系爭
    契約第32條第1 項約定，至終端設備租用人即上訴人通知電
    信業者即被上訴人停話前之期間，上訴人縱未使用，仍應依
    約繳納各項電信基本月租費及遺失或被竊前所生電信費；如
    行動電話識別卡遺失或被竊並遭他人盜拷或冒用，應優先適
    用系爭契約第31條第1 項之特別約定，並不適用該契約第32
    條第1 項約定。系爭電信費用既係遭他人冒用所生，應適用
    系爭契約第31條第1 項約定，被上訴人依系爭契約第32條第
    1 項約定請求上訴人支付該筆電信費用，為無理由。
  (五)財政部於83年間公告之信用卡定型化契約範本第17條第1 項
    及第3 項規定，對信用卡遺失或被竊，賦予銀行業者應盡風
    險控管之義務，並將消費者所承擔之風險限縮於3 千元以內
    。按行動電話門號與信用卡同為先使用後付款之約定，惟觀
    諸系爭契約第32條第1 項與信用卡定型化契約範本第17條，
    前者卻將終端設備遺失或被竊之風險，全部轉嫁消費者負擔
    ，被上訴人對風險有控管能力，卻無須負擔任何風險控管之
    義務，是系爭契約第32條第1 項約定明顯利益失衡，該定型
    化契約條款顯然不利於上訴人，且有要求消費者負擔非其所
    能控制之危險情形，依消費者保護法第12條第1 項、第2 項
    第1 款及其施行細則第14條第2 款或第4 款規定，應認系爭
    契約第32條第1 項約定無效。原審判決上訴人全部敗訴，容
    有違誤，爰提起上訴，聲明：(一)原判決廢棄。(二)被上訴人在
    第一審之訴駁回。
四、本院之判斷如下：
  (一)被上訴人主張：上訴人於94年10月13日簽立行動電話服務申
    請書，向被上訴人申請租用系爭門號，並約定雙方共同遵守
    「行動電話服務契約」等語，業據提出行動電話服務申請書
    、行動電話服務契約（即系爭契約）等影本各1 份在卷可憑
    （見原審卷第6 頁至第8 頁），而上訴人亦不否認有簽立上
    開申請書及租用系爭門號之事實，是上情足信為真。
  (二)另依卷附之台北地院97年度簡字第3169號刑事簡易判決書，
    可知本件被上訴人所請求之系爭電信費用，其中66,881元，
    確為訴外人陳豪章於97年03月15日下午02時許至上訴人住處
    內竊取上訴人之手機（內含系爭門號之SIM 卡）後所盜打而
    生（詳見本院卷第10至15頁），又訴外人陳豪章盜打之時間
    係自97年03月15日下午03時15分19秒起至97年03月18日上午
    06 時41 分21秒止，共計通話110 次一情，亦有被上訴人提
    出之通話明細影本在卷可參（見原審卷第34至37頁），亦足
    信屬實。
  (三)系爭契約第31條約定：「乙方（即上訴人）使用之本業務終
    端設備內識別碼有被盜拷、冒用之虞時，甲方（即被上訴人
    ）應立即通知乙方，並暫停本業務之使用。惟事後應由乙方
    確認並辦理限制發話或更換識別碼之手續（第1 項）。乙方
    發現使用之本業務終端設備內識別碼被盜拷、冒用時，對各
    項應繳付之費用有異議者，應立即向甲方提出申訴，並辦理
    限制發話或更換識別碼之手續（第2 項）。前2 項情形，就
    有爭議之通話費，乙方可暫緩繳納。但如經甲方查證結果證
    明確由乙方所使用之本業務終端設備發出之通訊信號所致者
    ，乙方仍應繳納（第3 項）。」；另系爭契約第32條第1 項
    約定：「乙方（即上訴人）發現本業務終端設備遺失或被竊
    時，應立即以電話通知甲方（即被上訴人）辦理暫停通話，
    未通知甲方前，乙方仍應支付因該電信所生之所有費用，但
    自甲方接獲通知時起之通話費，不在此限。」。觀諸上開兩
    條約定之文字及其規範效果之差異，可知契約第31條所約定
    之「本業務終端設備內識別碼…被盜拷、冒用」等語，係指
    該設備（SIM 卡）自始並未離開使用人之占有，但第三人未
    經終端設備使用人之同意，藉機擅自複製使用人終端設備內
    之識別碼（盜拷），或自行設定終端設備內之識別碼而偶與
    使用人終端設備內之識別碼相同（冒用）而言；至契約第32
    條所約定之「本業務終端設備遺失或被竊」等語，則係指該
    終端設備已不在使用人占有中之情形而言。按在該終端設備
    識別碼（SIM 卡）自始未離開使用人占有而可能遭盜拷或冒
    用之情形下，因使用人可能始終不知情，故因而所生之相關
    費用如由使用人負擔，顯不合理，從而，依契約第31條第3
    項約定，遭盜拷、冒用所生之通信費用可暫緩繳納，但仍非
    一律無需繳納，而是尚待查證暫緩繳納。至於在終端設備遺
    失或被竊而已不在使用人占有之情形下，因該設備之使用人
    既係自行持有該設備，即應善盡保管及通知之責，且該終端
    設備通常係隨身攜帶，如有遺失、被竊之情形，本得立即發
    現，並通知電信服務提供之業者，以避免損害擴大，故未通
    知前所生之相關費用，乃定由使用人負擔，以促其妥善保管
    終端設備，若有非基於己意喪失占有之情形，亦可使其儘速
    通之電信服務業者，是以系爭契約第32條第1 項乃約定，使
    用人發現業務終端設備遺失或被竊時，應立即通知電信服務
    業者辦理暫停通話，未通知前之相關電信費用，仍須由使用
    人負擔。
  (四)據此，上訴人所使用之系爭門號SIM 卡係遭訴外人竊取後盜
    打，按諸上開規定，應適用系爭契約第32條第1 項約定，亦
    即在上訴人通知被上訴人辦理停話前，該門號之相關電信費
    用均應由上訴人負擔。從而，被上訴人請求上訴人負擔系爭
    電信費用及相關利息，核屬有據。至上訴人所負擔遭盜打部
    分之電信費用，自得依法另向實際使用盜打之訴外人求償，
    附此敘明。
  (五)上訴人雖另稱：系爭契約第32條約定將電信終端設備遺失或
    被竊之風險，全部轉嫁消費者負擔，明顯利益失衡，該定型
    化契約條款顯然不利於上訴人，依消費者保護法第12條第1
    項、第2 項第1 款及其施行細則第14條第2 款或第4 款規定
    ，應認上開約定無效等語，惟如前所述，觀諸系爭契約之全
    部內容，其中第31條、第32條約定之效果之所以不同，係基
    於合理之風險分配，並無違反誠信原則、或對消費者顯失公
    平之情形，而經本院依職權向行動電話業之主管機關即國家
    通訊傳播委員會函詢，該會亦同此見解，並略稱：系爭契約
    第31、32條尚無利益失衡情形，本會88年12月公告之行動電
    話業務服務契約範本（按其中即包括與系爭契約第31、32條
    內容相同之約款），係經行政院消費者保護委員會第65次委
    員會議通過，基於風險之合理分配，保護消費者權益，亦兼
    顧電信服務提供業者之營業權利，並無違反消費者保護法第
    12條第1 項、第2 項第1 款所定定型化契約中之條款違反誠
    信原則及平等互惠原則等語，有該會98年06月02日函文1 份
    在卷可參（見本院卷第100 頁），從而，前揭上訴意旨尚屬
    無據，亦難憑採。
五、綜上所述，被上訴人請求上訴人負擔系爭電信費用，為有理
    由，原審據以判決被上訴人全部勝訴，核無違誤。是上訴意
    旨仍執前詞主張原判決不當而請求廢棄改判，為無理由，應
    予駁回。
六、末按，關於上訴人應負擔之第二審訴訟費用，依民事訴訟法
    第436 條之32第1 項準用同法第436 條之19第1 項之規定，
    確定本件訴訟費用額如主文第二項所示之金額。
七、依民事訴訟法第436 條之32第1 項、第2 項、第436 條之19
    第1 項、第444 條第1 項前段、第95條、第78條，裁定如主
    文。
中    華    民    國    98    年    12    月    10    日
                    民事第三庭  審判長法  官  張天民
                                      法  官  陳心婷
                                      法  官  周玉
上列正本證明與原本無異
本判決不得上訴。
中    華    民    國    98    年    12    月    10    日
                                      書記官  邱飛鳴


司法院資訊處製作；財團法人民間司法改革基金會備份。
